【裁判字號】    89,台上,3662
【裁判日期】    890623
【裁判案由】    常業重利
【裁判全文】
最高法院刑事判決                              八十九年度台上字第三六六二號
    上  訴  人  甲○○
                乙○○
右上訴人等因常業重利案件，不服臺灣高等法院臺南分院，中華民國八十七年四月十
六日第二審判決（八十六年度上訴字第一七三九號，起訴案號：臺灣臺南地方法院檢
察署八十六年度偵字第四三四二號），提起上訴，本院判決如左：
    主  文
原判決撤銷，發回臺灣高等法院臺南分院。
    理  由
本件原判決認定上訴人甲○○曾因重利案件，經台灣台南地方法院判處有期徒刑六月
，上訴經原審法院駁回確定，於民國八十四年十月十六日執行完畢。上訴人乙○○曾
因妨害家庭案件，經臺灣高雄地方法院判處有期徒刑八月確定，於八十五年八月十四
日執行完畢。甲○○自八十四年十月十六日出獄後，即在台南縣永康市○○街二四一
巷六十六弄七－二號，經營地下錢莊，迨八十六年一月五日起，以每月底薪新台幣（
下同）一萬五千元（連同獎金每月可達三萬元）代價，僱用乙○○為員工。甲○○、
乙○○基於犯意之聯絡，由甲○○在中華日報刊登「票貼息低民間二分利、電話00
00000號」廣告以招攬顧客，俟顧客以前開電話聯絡時，甲○○乃將電話轉接至
其所有000000000號行動電話，與客戶洽談貸款事宜，經徵信同意後，再約
定客戶放款。乙○○則在前開地下錢莊內，擔任接聽電話、接洽客戶及前往銀行匯款
等工作，貸款方式以十五天為一期，每一萬元每期利息七百元，月息高達十四分，而
共同乘他人急迫，貸以金錢，以取得與原本顯不相當之重利，並賴此維生，以之為常
業，先後貸款予王華、林崇鑫、陳建州、陳建隆、蔡英泰等人。嗣於八十六年一月二
十四日下午一時五分許，在該址被警方查獲，扣得甲○○所有供共同經營地下錢莊使
用之000000000號行動電話一具及客戶資料表五張等情，因而維持第一審法
院論處上訴人等共同以乘他人急迫，貸以金錢，而取得與原本顯不相當之重利為常業
（均累犯）罪刑（甲○○處有期徒刑十月，乙○○處有期徒刑五月）之判決，駁回上
訴人等在第二審之上訴，固非無見。
惟查：（一）第二審判決認定之犯罪事實，如已就第一審判決內與適用法律有關之犯
罪構成要件基本事實有所變更、擴大或減縮者，其認定之犯罪事實，即與第一審認定
者不同，應認上訴為有理由，而將第一審判決撤銷改判，不能仍予維持而駁回上訴人
之上訴。經查第一審判決認定甲○○係自八十五年十二月間起，在台南縣永康市○○
街二四一巷六十六弄七－二號，經營地下錢莊業務。而原判決事實欄則認定甲○○於
八十四年十月十六日出獄後，即在上址經營地下錢莊。於理由內復以：「林崇鑫具結
證稱：『我於八十五年農曆年間有向甲○○經營之地下錢莊借錢，有時借二萬元，有
時借三萬元，每十天一期，借三萬元即預扣二、三千元利息，我均以胞弟林鴻森支票
質押，扣案載明林崇鑫客戶資料表上所載，確係我向甲○○地下錢莊借款之資料』及
甲○○供稱：『扣案林崇鑫客戶資料確係我親筆書寫』」等證據資料，說明：「甲○
○自前案重利罪服刑出獄後，以迄八十五年十二月為止，仍繼續經營地下錢莊貸款業
務」，則原判決關於甲○○部分之犯罪事實認定，顯已就第一審判決所認定者，有所
擴張，此時自應將第一審判決撤銷改判，方屬適法。原判決既將第一審未予審判部分
（即甲○○自八十四年十月十六日出獄後起，迄八十五年十一月間之常業重利犯行）
，予以添入，竟仍為駁回上訴之諭知，核與刑事訴訟法第三百六十九條第一項前段規
定有違，自難謂為合法。再依起訴書犯罪事實欄之記載，甲○○自八十四年十月十六
日出獄後起，迄八十五年十一月間之常業重利犯行，並不在起訴範圍內，原判決併予
審理，竟未說明其理由，亦有理由不備之違誤。（二）刑法重利罪之成立，係以乘他
人急迫、輕率或無經驗，貸以金錢或其他物品，而取得與原本顯不相當之重利為構成
要件。若借款人告貸時，並無急迫、輕率、無經驗之情形，即與重利罪之要件有間，
自難論貸與人以重利罪責。原判決事實內雖認定：「甲○○、乙○○共同乘他人急迫
，貸以金錢，以取得與原本顯不相當之重利，而賴此維生，並以之為常業，先後貸款
予王華、林崇鑫、陳建州、陳建隆、蔡英泰等人」，惟就上開借款人是否確因急迫、
輕率、無經驗而向上訴人等告貸，原審並未調查，於判決理由內就憑何證據認定陳建
州、陳建隆、蔡英泰係因急迫而向上訴人等告貸，復未為任何說明，顯有調查能事未
盡及判決理由不備之違法。（三）有罪判決書，對被告有利之證據不採納者，應說明
其理由，為刑事訴訟法第三百十條第二款所明定。故有罪判決書對於被告有利之證據
，如不加採納，必須說明其不予採納之理由，否則即難謂無判決不備理由之違誤。證
人王清海（即王華）證稱：「八十二年底、八十三年初借的，借款十萬元上下、利息
一個月六分二，是看報紙小廣告去借的」（見原審卷第六八頁），如若不虛，則甲○
○辯稱：「資料乃前犯重利案件時留下的，出獄後即沒有再經營地下錢莊」，似非全
然無稽，王清海之證言，自屬有利於上訴人等之證據，原判決不予採納，竟未說明其
理由，自屬理由不備。以上，或係上訴意旨所指摘，或為本院得依職權調查之事項，
應認原判決有撤銷發回更審之原因。又依卷附之乙○○警訊筆錄及臺灣臺南地方法院
檢察署扣押物品清單所載，扣案行動電話之號碼為000000000號，第一審判
決主文諭知：「扣案之行動電話壹支（四六四四四號）」，與卷內資料不相適合，案
經發回，宜一併注意及之，附為指明。
據上論結，應依刑事訴訟法第三百九十七條、第四百零一條，判決如主文。
中      華      民      國    八十九    年      六      月    二十三    日
                              最高法院刑事第一庭
                                  審判長法官  施  文  仁
                                        法官  林  永  茂
                                        法官  蕭  仰  歸
                                        法官  洪  文  章
                                        法官  林  秀  夫
      右正本證明與原本無異
                                              書  記  官
中      華      民      國    八十九    年      七      月      一      日


司法院資訊處製作；財團法人民間司法改革基金會備份。
